臺灣新竹地方法院民事裁定
110年度消債抗字第2號
抗  告  人  方正暐  

代  理  人  陳俊成律師
上列抗告人因消費者債務清理條例聲請清算事件，抗告人對於民
國109年12月16日本院109年度消債清字第29號裁定提起抗告，本
院裁定如下：
    主  文
抗告駁回。
抗告程序費用新臺幣壹仟元由抗告人負擔。 
    理  由
一、按法院裁定開始清算程序前，得依職權訊問債務人、債權人
    及其他關係人，並得定期命債務人據實報告清算聲請前二年
    內財產變動之狀況。債務人違反前項報告義務者，法院得駁
    回清算之聲請。消費者債務清理條例（下稱消債條例）第82
    條定有明文。又依消債條例第134條第2款、第4款、第7款、
    第8款規定債務人隱匿應屬清算財團之財產，隱匿、毀棄、
    偽造或變造帳簿或其他會計文件之全部或一部，致其財產之
    狀況不真確，故意於財產及收入狀況說明書為不實之記載，
    或有其他故意違反本條例所定義務之行為者，聲請清算前二
    年內，因消費奢侈商品或服務、賭博或其他投機行為，所負
    債務之總額逾聲請清算時無擔保及無優先權債務之半數，應
    為不免責裁定。衡以消債條例之立法目的，在於經濟上陷於
    困境之消費者，若任其於惡性循環之債務窘境中自生自滅，
    將衍生嚴重之社會問題，致難以維持安定之社會經濟秩序，
    故有予以分別情形依更生或清算之程序清理其債務之必要，
    藉以妥適調整其與相關債權人間之權利義務關係，以謀求消
    費者經濟生活之更生機會，從而健全社會經濟發展。惟私法
    上債之關係，係以當事人間之信賴關係為基礎，為社會經濟
    組織之重要支柱，故當事人於以法律行為追求自己之利益之
    際，亦應顧及對方之利益，並考量債權債務在社會上的作用
    ，本於誠實及信用之原則，行使其債權及履行其債務，故消
    費者欲以消債條例調整其所負義務，自應本於誠信原則之本
    旨，僅在其不能清償債務或有不能清償之虞而使其陷於經濟
    上之困境時，始得准許之，而非容忍有能力清償債務之人，
    故意將財富花費殆盡或隱匿完畢後，再利用清算或更生之制
    度規避債務，造成善意之立法而陷於道德危險。再者，債務
    人之清償能力，係包括財產、信用及勞力（技術），並不以
    財產為限，必須三者總合加以判斷仍不足以清償債務，始謂
    欠缺清償能力而成為不能清償。　　
二、抗告意旨略以：
㈠、原審固以抗告人尚有新臺幣（下同）285,800元之優惠存款本
    金（下稱系爭定存）、每月優存利息4,287元未記載於財產
    及收入狀況說明書，及抗告人107年至108年間頻繁出入境，
    有能力支出相關之鉅額費用等節，認抗告人有違反據實陳報
    義務，且非無力清償債務乙節，誠屬誤解，概上開存款業經
    本院107年度司執字第20791號、107年度司執字第28984號事
    件，於107年間核發扣押命令，禁止抗告人收取上開存款，
    其後並於民國（下同）109年10月12日遭本院執行處以108年
    度司執字第44145號事件，核發支付轉給命令並交付予債權
    人，是抗告人名下財產並無上開存款，始未陳報有該財產；
    另抗告人107至108年頻繁入出境，係因抗告人之父母希望其
    娶妻生子，抗告人始至越南相親、與越南代表處面談、拜訪
    妻子及其親人等，前後耗時約1年，婚後因抗告人之岳母罹
    病，抗告人需陪同妻子多次往返越南探視，亦達半年之久，
    而抗告人上開至越南相親及結婚相關費用，均係由抗告人父
    親資助，是抗告人並無就財產及收入狀況有虛偽陳述及隱匿
    之情事，亦非有能力自行支付上開出國等費用。又抗告人從
    未染上賭博惡習，實係因於越南旅遊期間遭人欺騙帶至賭場
    賭博，因而積欠大量債務。
㈡、原審固以抗告人第一次因精神疾病就醫治療日期為105年3月2
    2日，然於同年度及次年度所得均達百萬元，且診斷證明書
    上並未記載抗告人無法工作或需在家休養，遂認定抗告人所
    患精神疾病，並未致抗告人無工作能力云云，然實係因抗告
    人於105年度、106年間仍為職業軍人，故當時仍有穩定之所
    得，然因於105年間被診斷出患有精神疾病，於一年後被迫
    提前退伍，致抗告人收入大幅下降且不穩定。抗告人於任職
    軍人期間收入穩定，且有抗告人父親支應，可固定償還中國
    信託商業銀行股份有限公司（下稱中國信託銀行）之債務，
    還款總額逾1千萬元，然抗告人被迫提前退伍後，收入不僅
    大幅下降且不穩定，雖曾短暫任職三份工作，亦曾到工地打
    工，惟因精神疾病，在職場上無法與同僚和睦相處，或因惡
    劣的勞動環境，致抗告人身心健康狀況日漸惡化等因素，致
    抗告人長時間無法工作，復依抗告人目前提出之診斷證明書
    上，記載抗告人「目前宜休養，待症狀穩定再考慮工作」之
    內容，可見抗告人已不具備工作能力。
㈢、抗告人父母年歲已高，父親為軍人退伍，領取一次性退休俸
    後，即無其餘收入，母親為家庭主婦，前因車禍支出醫療費
    用甚鉅。抗告人收入微薄，父母僅餘存款亦不多，光維持基
    本生活即十分困難。又抗告人之配偶為越南籍，配偶越南之
    娘家經濟狀況不佳，抗告人之配偶需至餐廳擔任洗碗工，賺
    取薪資以資助娘家生活。
㈣、綜上所陳，抗告人確有消債條例第3條所定「不能清償或有不
    能清償之虞」之情形，有藉助清算制度調整其與債權人間之
    權利義務關係而重建其經濟生活之需，自應許抗告人得藉由
    清算程序清理債務。原審駁回聲請，與法不合，抗告人不服
    ，爰提起抗告。並聲明：原裁定廢棄，請裁准抗告人開始清
    算程序。
三、經查：
㈠、抗告人為本件清算聲請前，陳報其因積欠金融機構之無擔保
    債務總額合計2,552,910元，曾向最大債權銀行即中國信託
    銀行進行債務前置協商，經中國信託銀行提出85期，年利率
    百分之15，每期還款50,000元之還款方案，惟雙方協商不成
    立，此有前置協商不成立通知書影本在卷可憑（見調解卷第
    23頁）。抗告人復於109年6月間，於本院聲請債務前置調解
    ，而中國信託銀行則具狀，陳稱抗告人表示其每月還款能力
    僅5,000至10,000元，縱給予180期亦無法成立，抗告人聲請
    調解之目的，僅係為取得調解不成立證明，以利後續進行債
    務清理程序等情，故中國信託銀行於調解期日並未到庭，致
    前置調解不成立一節，亦據調取本院109年度司消債調字第1
    02號事件卷宗查明無訛，上情堪認為實在。
㈡、查，抗告人於原審聲請清算時，所陳報其之財產及收入情形
    ，係於109年5月11日法院前置調解聲請狀附件1 「財產及收
    入狀況說明書」上，記載其係無財產、其薪資所得來源為打
    零工，期間為本件聲請前2 年內，每月收入約33,000元（調
    卷第9 頁），惟未提出任何證明文件到院。嗣經原審於109 
    年7月10日裁定命其補正在職證明書、薪資單、每月薪資、
    強制執行扣薪等證明，抗告人乃以109年8月4日民事陳報一
    狀、109 年10月8 日民事陳報二狀，改陳稱其罹患精神疾病
    ，無法控制脾氣，自108 年迄今皆處於無業狀態，故無相關
    在職、薪資或收入證明云云（見原審卷第31、75頁），然經
    原審於109年10月間依職權向臺灣銀行新竹北大路分行，函
    調抗告人名下帳戶（下稱臺銀帳戶）自105年1月1日起之交
    易明細資料，乃發現抗告人除106年9月11日有一筆退撫金1,
    504,721 元存入外，每月1日均有退撫金收入，於107年7月
    退撫新制實施前，退撫金每月有3萬餘元存入該帳戶，新制
    實施後每月亦有12,098元存入該帳戶，且於109年10月15日
    之前，抗告人名下尚有系爭定存之存款，並因此自106年10
    月起至109年10月初，每月均有4,287元之優存利息收入（見
    原審卷第95-117頁），經原審於109年10月29日發函命抗告
    人補正臺銀帳戶自105年1月1日迄今之活存、活儲、定存數
    額及存摺內頁到院，抗告人方於109 年11月12日，於原審審
    理時，始當庭自承每月另領有上開退撫金及優存利息，且表
    示系爭定存於109年10月間遭本院執行處執行扣走，並提出
    臺銀帳戶存摺資料影本（見原審卷第87、124 、139-173頁
    ）。準此，顯然抗告人於原審聲請清算時，就其有上開之退
    撫金及優存利息之收入及財產，且於109年10月間系爭定存
    遭執行之前，其名下一直擁有該筆定存之財產乙節，已加以
    隱匿，為虛偽、不實之陳述。至系爭定存固於107年間，即
    遭抗告人之債權人聲請執行，並經本院以107年度司執字第2
    8984號事件核發扣押命令，然係直到109年10月12日，始經
    本院以108年度司執字第44145號事件核發支付轉給命令，將
    該筆定存執行交付予債權人，此有抗告人提出之本院該等扣
    押命令及支付轉給命令影本在卷為憑（見本院卷第37-43頁
    、第85-89頁），故該筆定存於109年10月中旬遭支付轉給抗
    告人之債權人之前，仍屬抗告人之財產，抗告人並因此能持
    續獲取該筆定存所生之優惠存款利息，此節應為抗告人所知
    悉，然抗告人却於聲請清算時，就該筆定存及其利息收入未
    加以陳報，自屬隱匿而為不實之陳述無訛。是以，自難認抗
    告人已盡據實陳報以配合法院各項債務清理程序進行之協力
    調查義務，已有故意隱匿或於財產及收入狀況說明書，為不
    實記載之情事。
㈢、又就每月支出部分，抗告人於原審聲請清算之前置調解時，
    係主張包括:膳食費5,000元、交通費1,500元、電話費1,500
    元、強制險3,000元、日常生活開銷5,000元、父母親扶養費
    各7,000元，總計：30,000元。惟查：經原審依職權調取抗
    告人之入出境資料（見原審卷第23頁），顯示抗告人自106
    年1月4日起迄109年4月1日止入出境次數高達50餘次，每次
    出境均停留5日以上，更有數次長達月餘，以108 年9月7日
    出境至同年11月16日入境、109年2月21日出境至同年4月1日
    入境為例，此二次停留境外期間即分別為2個月又8 日、1 
    個月又10日，且抗告人於108年、109年間（109年部分僅計
    算至入出境資料回覆當日即109年6月22日，見原審卷第23頁
    ），停留境外期間均已逾資料所載當年度總日數之半數，而
    衡以常情，依抗告人上開多次出國往返次數及停留日數觀之
    ，其有關機票、長期旅居境外之費用及生活開銷，自需相當
    之花費，足徵抗告人尚有相當之資力，得以多次出國往返。
    抗告人雖辯稱:其上開頻繁出入境，係為在越南相親、面談
    、結婚及探視配偶家人，且抗告人至越南之機票及食宿費用
    均由抗告人父親、配偶及其娘家支應等語（見原審卷121、1
    22、129頁、本院卷第27頁），惟查，抗告人不僅未提出任
    何由家人支付此部分旅費、生活費之證據資料佐證，且其此
    部分陳述，亦與其於原審聲請清算時，原陳報每月必要支出
    包含給付父親扶養費7,000元之情相矛盾，亦與其於原審當
    庭陳稱：配偶在越南家境沒有很好，僅為中下等語（見原審
    卷第121頁）相左，益見抗告人並未誠實陳報其此部分之開
    支費用，容亦係為隱匿前述其有退撫金及利息等收入之情形
    （見原審卷第121-124頁，抗告人於當日審理時，係先說明
    上開出國費用等，由父親及配偶娘家支應後，始提及系爭存
    款被查扣及每月有退撫金、利息收入）。且酌以抗告人於原
    審主張其現無工作收入，無力負擔自身債務，而向原審聲請
    裁定准予其清算，然其頻繁搭機出國往返之生活花費，顯與
    債務人依本條例聲請清算應撙節開支、盡力清償債務之本旨
    未合，則抗告人主張其無法清償債務，是否屬實，亦有疑義
    。
㈣、次查，抗告人於原審審理時，已當庭自陳:其所積欠本件金融
    機構之債務，均係因其先前去越南時，在賭場賭博，因而在
    賭場內刷信用卡以清償賭債，及之後為還該等賭債所衍生之
    信用貸款債務（見原審卷第124-126頁），雖抗告人另辯稱
    係因遭人所騙而被帶去賭場賭博，被騙賭輸了，並遭人持其
    信用卡刷卡以清償賭債等語，然抗告人就此並未提出其在越
    南當地有報案等之佐證資料，所述已難遽以採信。而按消債
    條例所規定之清算制度，實質上即為破產法上破產之特別程
    序，其目的乃在使債權人獲得公平之受償，以使債務人在經
    濟上得有更生之機會，防止社會經濟發生混亂，並非在使債
    務人恣意消費所造成之債務，轉嫁予債權人負擔。債務人之
    免責制度，應在鼓勵勤勞誠實之債務人，而非縱容投機不誠
    實之債務人奢侈浪費，倘債務人於聲請清算前之相當期間內
    ，利用信用金融之機會，恣意為非屬通常生活所需之鉅額消
    費或作奢侈性、浪費性之消費，而不在意日後履行返還之能
    力，反而算計消債條例中之免責制度，濫用債務清理程序以
    規避其應負擔之償還責任，自與本條例之立法意旨有違，此
    觀消債條例第134 條第4 款對於因浪費、賭博或其他投機行
    為，致財產顯然減少或負擔過重之債務，而生開始清算之原
    因，法院應為不免責之裁定甚明。故法院審查債務人清算之
    聲請時，倘債務人於聲請清算前之相當期間內，為鉅額消費
    或作奢侈性、浪費性之商品或服務消費，而與其通常生活所
    需顯不相當，或有其他情事，在客觀上顯係濫用清算程序以
    規避其應負擔之償還責任，有違誠信原則時，應認法院得裁
    定駁回債務人清算之聲請，資以衡平債權人及債務人之權益
    （有最高法院96年度台抗字第660 號、97年度台抗字第482 
    號裁定意旨可供參照）。經查，本件抗告人因賭博所積欠之
    債務，依其自行陳報之金額，高達2,552,910元，此等債務
    已與其通常生活所需並不相當，則其恣意為非屬通常生活所
    需之消費，而不在意日後履行償債之能力，自與前開立法本
    旨有違，且客觀上足認有濫用清算程序以規避債務償還之道
    德風險，亦有違誠信原則，依前揭說明，應駁回其清算之聲
    請。
㈤、復查，衡諸抗告人為63年次，現年47歲，距勞保強制退休年
    齡65歲，尚約有18年之期間。抗告人雖主張其有性格疾患、
    衝動控制疾患等疾病，已不具備工作能力，固據提出診斷證
    明書影本等在卷為憑（見原審卷第213-245頁、本院卷第45
    頁），惟抗告人於原審所提出，該醫院於109年11月27日出
    具之診斷證明書影本，僅記載抗告人自105至108年間，因有
    上開病病七次至該院身心科就醫，並未提及抗告人無法工作
    或需在家休養。另細觀抗告人於本院所提出，該醫院於109
    年12月25日出具之診斷證明書影本，於其之「治療經過及處
    置意見」欄，固記載「目前宜休養，待症狀穩定再考慮工作
    」，僅能證明抗告人因上開疾病暫時宜休養而不宜從事工作
    ，難認其所患上開疾病，已全然無法治療並控制其病情，而
    達到欠缺、喪失工作能力之程度，抗告人主張其已不具備工
    作能力云云，應不可採。故抗告人如定期接受治療，於其症
    狀穩定後仍可繼續工作，以增加其償還債務之能力，如此方
    能貫徹消債條例妥適調整債務人與債權人及其他利害關係人
    之權利義務關係之立法目的。
四、綜上，抗告人既有未盡據實報告義務之情事，則依上列規定
    及說明，抗告人違反消債條例第82條規定，未盡據實報告之
    協力義務，難認其確有債務清理之真意，已無加以保護之必
    要，且抗告人係因賭博而積欠債務，其據此聲請清算，已有
    違誠信原則而不應准許。再酌以抗告人前述之聲請清算前數
    年之頻繁入出境及長期旅居國外之花費情形，以及其陳稱目
    前每月仍有退撫金收入37,000多元（見本院卷第125頁），
    暨其年齡及工作能力等所具有之償債能力，並參諸全體債權
    人之債權數額與抗告人間之利益衡平等客觀因素，加以綜合
    判斷之結果，亦不能排除抗告人未來仍有逐期清償債務之可
    能，自難遽認抗告人有不能清償債務或不能清償債務之虞之
    情事存在，其聲請清算，即無從准許而應予駁回。從而，原
    審裁定駁回抗告人清算之聲請，於法並無不合，抗告意旨指
    摘原裁定不當，求予廢棄及變更原裁定，為無理由，應予駁
    回其抗告。
五、據上論結，本件抗告為無理由，依消債條例第11條第2項、
    第15條、民事訴訟法第495條之1第1項、第449條第1項、第9
    5條、第78條，裁定如主文。
中    華    民    國    110     年     8    月   10   日
                   民事第二庭 審判長法  官  楊明箴 
                                    法  官  林麗玉
                                    法  官  鄭政宗
對於本裁定除以適用法規顯有錯誤為理由外，不得再抗告。如提
起再抗告，應於收受送達後10日內委任律師為訴訟代理人，向本
院提出再抗告狀及其繕本各1 份，並繳納再抗告費新臺幣1,000
元。 
中　　華　　民　　國　　110 　年　　8 　　月　　11　　日
                                    書記官　黃志微